ACORDAO-COMPLETO-2555179

ACÓRDÃO 2189/2022 ATA 38/2022 - PLENÁRIO

VISTOS, relatados e discutidos estes autos de representação formulada pela empresa HLM Manutenção e Serviços Industriais Eireli, apontando supostas irregularidades na condução do Pregão Eletrônico 52/2021, realizado pela Casa da Moeda do Brasil (CMB) , objetivando a contratação de serviços comuns de engenharia para inspeção de vasos de pressão instalados no seu Parque Industrial, conforme a Norma Regulamentadora NR-13 do Ministério do Trabalho e Previdência,
ACORDAM os Ministros do Tribunal de Contas da União, reunidos em sessão do Plenário, ante as razões expostas pelo Relator, em:
9.1. conhecer da presente representação, por atender os requisitos de admissibilidade previstos no art. 237, inciso VII, e no art. 234 do Regimento Interno do TCU, c/c o art. 113, § 1º, da Lei 8.666/1993, para, no mérito, considerá-la improcedente;
9.2. indeferir o pedido de concessão de medida cautelar formulado pelo representante;
9.3. dar ciência à Casa da Moeda do Brasil acerca das seguintes ocorrências no certame objeto da presente representação:
9.3.1. não realização de diligência para que a licitante vencedora comprovasse a exequibilidade dos itens com preços consideravelmente inferiores aos previamente estimados, identificada na análise de recurso administrativo no Pregão Eletrônico 52/2021, em detrimento ao art. 56, caput, inciso V e § 2º, da Lei 13.303/2016;
9.3.2. não realização da diligência à licitante vencedora para reenvio da Planilha de Custos e Formação de Preços com a devida alíquota de INSS e os ajustes nas remunerações em decorrência de correção nessa alíquota, identificada na análise de recurso administrativo no Pregão Eletrônico 52/2021, em detrimento ao art. 56, caput, inciso V e § 2º, da Lei 13.303/2016;
9.4. dar ciência deste Acórdão à Casa da Moeda do Brasil, à empresa AMG Serviços, Cursos e Comércio Ltda e à representante.

Representação apontando supostas irregularidades na condução de pregão eletrônico para a contratação de serviços comuns de engenharia para inspeção de vasos de pressão instalados no Parque Industrial da empresa pública.

Casa da Moeda do Brasil (CMB).

3. Responsável: HLM Manutenção e Serviços Industriais Eireli (CNPJ 13.011.016/0001-41).

13.1. Ministros presentes: Bruno Dantas (na Presidência), Jorge Oliveira e Antonio Anastasia.
13.2. Ministros-Substitutos convocados: Augusto Sherman Cavalcanti (Relator), Marcos Bemquerer Costa e Weder de Oliveira.

AUGUSTO SHERMAN

A Selog elaborou a à peça 72, transcrita a seguir, a qual recebeu a aprovação do escalão dirigente daquela unidade técnica:
	A. Identificação do Processo

	TC Processo 000.425/2022-2
	Proposta de mérito: conhecimento, indeferimento do pedido de cautelar e diligência

	Unidade Jurisdicionada
	Uasg

	Casa da Moeda do Brasil (CMB) 
	179083

	Representante
	CNPJ
	Contrato Social

	HLM Manutenção e Serviços Industriais Eireli
	13.011.016/0001-41
	Peça 3

	Objeto da Contratação

	Prestação de serviços comuns de engenharia para inspeção de vasos de pressão, conforme NR-13, instalados no Parque Industrial da Casa da Moeda do Brasil - CMB (peça 5) .

	Procedimento Auxiliar de Contratação  
	Modalidade  
	Número do Certame

	Não se aplica
	Pregão Eletrônico
	52/2021

	Modo de Disputa
	Critério de Julgamento

	Aberto
	Menor preço global

	Vigência
	Valor Contratado

	12 meses
	R$ 819.900,00 (peça 51, p. 3, item 3.1) 

	Legislação que Rege o Certame

	Lei 13.303/2016 (Lei das Estatais) e Regulamento próprio da entidade

	Fase do Certame

	O Termo de Contrato 1020/2022 (peça 51, p. 2-64) , decorrente do certame em tela, foi assinado em 3/2/2022 (peça 51, p. 64) , tendo a sua vigência se iniciado nessa mesma data (peça 51, p. 3, item 2.1) . Assinalamos que as informações prestadas pela Casa da Moeda do Brasil (peças 51 a 57) , em resposta à oitiva prévia, corrigiram o entendimento anterior de que o certame, em 14/3/2022, ainda estaria pendente de julgamento de recurso interposto pelo ora representante (peça 45, p. 2, item 11) .

	B. Histórico

	1.	Trata-se representação (peças 1 e 2) formulada pela HLM Manutenção e Serviços Industriais Eireli, apontando supostas impropriedades na condução do Pregão Eletrônico 52/2021 realizado pela Casa da Moeda do Brasil objetivando a contratação de serviços comuns de engenharia para inspeção de vasos de pressão, conforme norma regulamentadora NR-13, instalados no Parque Industrial da citada empresa pública.
I - Primeiro exame (peça 24) 
2.	Em sede de primeiro exame (peça 24) , consignou-se, inicialmente, que o representante alegara "a ocorrência de aceite de proposta em desacordo com as especificações técnicas do edital do certame", citando as seguintes irregularidades (verbis) :
a)	inobservância das regras previamente estabelecidas no instrumento convocatório;
b)	infringência aos princípios da legalidade, vinculação ao instrumento convocatório, e isonomia;
c)	subjetividade na proposta de preços e flexibilização das regras editalícias para favorecimento de única empresa.
3.	Após a síntese do arrazoado do reclamante (peça 24, p. 1-3) e a avaliação da admissibilidade da inicial, promoveu-se, naquela ocasião, a análise dos pressupostos necessários para a adoção de medida cautelar (peça 24, p. 3-8) .
4.	No que tange ao periculum in mora, entendeu-se configurado o requisito, dado que o certame em questão estava na situação "aguardando adjudicação", além de não haver informação quanto à assinatura do contrato decorrente da licitação.
5.	Quanto ao periculum in mora reverso, assegurou-se não haver elementos suficientes para concluir acerca da presença do pressuposto.
6.	Relativamente ao fumus boni iuris, concluiu-se que a, partir das alegações do representante, haviam sido identificadas as seguintes irregularidades:
a) "inexequibilidade do preço final ofertado pela licitante vencedora do certame"; e
b) "indicação de recolhimento da contribuição patronal (INSS) obrigatória e manutenção de tributos com base no Lucro Presumido".
7.	No que concerne à primeira questão - suposta inexequibilidade da proposta da licitante AMG -, após transcrever trechos extraídos das contrarrazões da AMG e da decisão do pregoeiro exarada em sede de recurso interposto pela ora representante, e calcular os parâmetros definidos no item 6.10.1.1 do edital - que reproduz o § 3º do art. 56 da Lei 13.303/2016 -, constatouse que todas as licitantes teriam apresentado propostas exequíveis. Assim, considerou-se esclarecida a questão relativa à exequibilidade da proposta da licitante vencedora. Contudo, ponderou-se que "a indicação da aparente exequibilidade" era preliminar, não afastando "a obrigação de comprovação das informações prestadas para demonstração da conformidade da proposta aos requisitos da legislação aplicável e do edital".
8.	Em relação ao segundo ponto - indicação de recolhimento da contribuição patronal obrigatória do INSS e manutenção de tributos com base no regime do Lucro Presumido -, observouse o seguinte:
25.	Com respeito à irregularidade apontada, pela qual a licitante vencedora, ao apresentar sua proposta de preços readequada ao lance vencedor, alterou o conteúdo da proposta inicial, apresentando planilha de custos com encargos sociais pela opção "Simples Nacional" sem alteração do valor e condições gerais da proposta, sem constar qualquer indicação de que faria o recolhimento da contribuição patronal (INSS) obrigatório, e mantendo os tributos com base no Lucro Presumido, os esclarecimentos apresentados nas contrarrazões e pelo pregoeiro são suficientes para sanar a questão.
26.	De fato, tratando-se de microempresa ou empresa de pequeno porte, e uma vez comprovado que a licitante se encontra inscrita no Simples Nacional, conforme se verifica nas peças 8 e 22, não há que se apontar como irregular a falta de recolhimento de contribuição ao sistema "S", pois, conforme disposto no art. 13, § 3º, da Lei Complementar 123/2006, estão dispensadas aquelas empresas optantes pelo Simples Nacional:
9.	Contudo, salientou-se que ainda restavam outros aspectos que mereciam um exame apurado, a saber: a "pertinência do procedimento de condução das medidas de diligência adotado pela equipe de pregão, dada a insistência do autor ao apontá-la", e o "confronto entre as planilhas original e final devidamente ajustada pela proponente vencedora".
9.1.	Quanto à condução do certame, asseverou-se não haver dúvida quanto à correção na busca do aproveitamento da melhor proposta. Ressaltou-se que, não se mostrando manifestamente inexequível a proposta questionada, a diferença entre a proposta vencedora e a da representante (a oferta seguinte, a ser avaliada em caso de inabilitação da atual vencedora) é de R$ 429.000,00, ou seja, aquela é cerca de 34% inferior à da representante.
9.2.	Já em relação à comparação entre as planilhas apresentadas pela AMG, entendeu-se necessário solicitar à CMB cópia dos documentos questionados pela representante (planilha original e planilha final contendo os ajustes feitos pela AMG) .
10.	Por fim, no que tange à avaliação sobre a necessidade de adoção de medida cautelar, registrou-se que, embora presente o pressuposto do perigo da demora, não havia, naquela ocasião, elementos suficientes nos autos para uma conclusão acerca do requisito do perigo da demora reverso. Em relação à plausibilidade jurídica, entendeu-se não haver indícios da ocorrência de ato irregular adotado pela CMB. Nesses termos, consignou-se a ausência de subsídios para uma "proposta de adoção de medida cautelar ou mesmo de oitiva prévia da entidade jurisdicionada".
11.	Assim, e entendendo não se dispor de informações para a avaliação da alegada irregularidade, sugeriu-se a realização de diligência à Casa da Moeda do Brasil nos seguintes termos:
40.2.	diligenciar a Casa da Moeda do Brasil, com fundamento nos artigos 157 e 187 do Regimento Interno deste Tribunal, para que no prazo de cinco dias úteis, encaminhe cópia dos seguintes documentos e/ou esclarecimentos:
a) documentos questionados pela representante, mormente as planilhas original e final devidamente ajustada pela proponente vencedora;
b) informações preliminares quanto à utilização do Simples Nacional;
c) informação quanto à existência ou não de contrato vigente para o serviço objeto do certame em análise; em caso positivo, encaminhar cópia do contrato e seus termos aditivos, e informar sobre a possibilidade de prorrogação adicional;
d) manifestação objetiva quanto à essencialidade da contratação em tela;
e) demais informações que julgar necessárias; e
f) designação formal de interlocutor que conheça da matéria para dirimir eventuais dúvidas, informando nome, função/cargo, e-mail e telefone de contato;
II - Resposta da CMB à diligência (peças 28-33) 
12.	Em atendimento à diligência realizada (peça 26) , a Casa da Moeda do Brasil remeteu o Ofício 104/2022/CMB (peça 28) , acompanhado de diversos documentos, a saber:
a) proposta original apresentada pela proponente vencedora (peça 29) ;
b) proposta final (após os lances) apresentada pela proponente vencedora (peça 30) ;
c) planilha ajustada após diligência e encaminhada pela proponente vencedora em 30/09/2021 (peça 31) ;
d) Despacho Degec 21557536 e outros (peça 32) .
13.	Por meio do referido expediente, a CMB informou, inicialmente, que, no tocante aos documentos solicitados na alínea "a" da diligência, estava sendo encaminhada cópia das propostas original e final apresentadas pela proponente vencedora, bem como da planilha de encargos ajustada após a diligência realizada pela pregoeira. Destacou, ainda, que o ajuste feito em virtude da diligência não havia gerado impacto no preço global. Anotou, também, que a citada documentação estava disponível no Comprasnet, conforme links fornecidos.
14.	Em relação ao item "b" da diligência, a CMB comunicou que, de acordo com manifestação da Seção de Editais e Licitações da estatal, a proponente vencedora havia informado, antes da etapa competitiva, que estaria enquadrada no regime de tributação do Simples Nacional. Mencionou, ademais, que a informação relativa à opção da empresa pelo regime do Simples Nacional estava disponível em portal público da internet, mais especificamente no site da Receita Federal do Brasil (http://www8.receita.fazenda.gov.br/simplesnacional/aplicacoes.aspx?id=21) , razão pela qual o extrato de arrecadação colacionado pela proponente vencedora não deveria ser considerado documento novo, dado que esta condição poderia ter sido atestada em consulta àquele sítio eletrônico pela própria pregoeira, conforme autoriza o art. 43, § 3º, do Decreto 10.024/2019 c/c o art. 36 do Regulamento de Licitações e Contratos da CMB.
15.	Quanto ao questionado nas alíneas "c" e "d" da diligência, a CMB esclareceu que, de acordo com as informações prestadas pelo Departamento de Manutenção da estatal, não havia contrato vigente para o serviço objeto do certame. Asseverou, ainda, que a contratação em tela tem como objetivo viabilizar a prestação de serviços por empresa especializada na inspeção em vasos de pressão, em atendimento à Norma Regulamentadora NR13 do Ministério do Trabalho e Previdência. Frisou, também, que os mencionados equipamentos são responsáveis pelo sistema ar comprimido, de água quente e de água gelada, atendendo à produção da Casa da Moeda em diversos prédios de seu complexo industrial, sendo certo que o objetivo principal é a análise da integridade dos vasos, a fim de garantir a segurança dos usuários e das instalações fabris.
16.	No que tange ao trâmite do processo licitatório, informou que, por ocasião da interposição do recurso administrativo, todos os temas suscitados pelo representante foram devidamente analisados e enfrentados pela autoridade administrativa competente, conforme corrobora a documentação remetida (peça 32) . Ademais, enfatizou que a adequação das planilhas, com o escopo de preservar o aproveitamento da proposta de melhor valor, não deve ser considerada como inclusão de documento novo, principalmente porque o ajuste efetuado não alterou o custo global, e por não haver impacto direto da planilha de encargos da composição dos custos, evidentemente por não se tratar de serviço com mão de obra dedicada".
III - Instrução anterior (peça 43) 
17.	Na instrução anterior (peça 43) , datada de 9/3/2022, foi assinalado que (peça 43, p. 12) :
33.	Portanto, como se vê, há cinco pontos a serem esclarecidos. O primeiro refere-se à ausência de indicação, na proposta original da AMG, do regime adotado por essa sociedade, a despeito da exigência expressa contida no item 4.2 do Anexo II do edital (peça 5, p. 58) . O segundo, à aparente inexequibilidade da proposta final da AMG, em virtude de alguns valores - referentes a itens e agrupamentos - consideravelmente aquém dos orçados pela CMB. O terceiro, à suposta alteração, pela AMG, do regime por ela adotado (passando do Lucro Presumido, aplicado à proposta original, para o Simples Nacional, indicado na proposta readequada) , situação que afrontaria a regra constante do item 6.9 do edital (peça 5, p. 10) , que impede modificações no preço ou nos termos originais das planilhas. O quarto relaciona-se à possível incompatibilidade entre algumas alíquotas indicadas pela AMG na sua planilha final (para o PIS, a Cofins e o CPP-INSS) e o regime tributário do Simples Nacional, informado pela licitante. E o quinto, e último, aspecto alude à posterior inclusão pela AMG, na sua planilha readequada, da alíquota de 20% relativa ao INSS, sem indicação das devidas repercussões nos valores constantes daquela planilha relativos à remuneração de profissionais, bem como em desacordo com os percentuais estabelecidos na forma do art. 18 da Lei Complementar 123/2006 e, no caso particular da AMG, do Anexo III da mesma norma.
34.	Nesses termos, e em vista das dúvidas acerca da exequibilidade da proposta final da AMG e da aderência dos atos praticados no curso do certame às normas aplicáveis e ao edital que rege a licitação, vislumbramos plausibilidade jurídica nas alegações do representante, motivo pelo qual entendemos necessário verificar as questões acima abordadas.
Análise quanto à necessidade de adoção de medida cautelar
20.	Feitas essas considerações, em que pese estar caracterizado, a nosso ver, o pressuposto do fumus boni iuris, entendemos que a configuração do periculum in mora reverso, defendida acima, impõe o indeferimento do pedido de medida cautelar formulado na inicial, dado que a efetivação de tal providência, objetivando a suspensão do certame ou da celebração do contrato, poderia contribuir para a ocorrência de dano irreparável à Casa da Moeda do Brasil, caso esta venha a ficar, ainda que temporariamente, sem o serviço de inspeção nos vasos de pressão das instalações fabris da estatal, que inclui, conforme edital, a realização de ações preventivas e corretivas naqueles equipamentos.
18.	Em sequência, foi realizada a seguinte proposta (peça 43, p. 13-16) , ratificada pelo pronunciamento da Unidade Técnica (peça 44) :
38.1.	conhecer da representação, vez que satisfeitos os requisitos de admissibilidade constantes do art. 87, § 2º, da Lei 13.303/2016, c/c o art. 237, inciso VII e parágrafo único, do Regimento Interno do TCU, e do art. 103, § 1º, da Resolução-TCU 259/2014;
38.2.	indeferir o pedido de concessão de medida cautelar formulado pelo representante, tendo em vista a confirmação do pressuposto do periculum in mora reverso;
38.3.	realizar a oitiva da Casa da Moeda do Brasil - CMB, com amparo no art. 250, inciso V, do Regimento Interno do TCU, para que, no prazo de quinze dias, aquela estatal atenda às solicitações a seguir, relativas ao Pregão Eletrônico 52/2021:
a) informe o estágio atual do Pregão Eletrônico 52/2021 e a previsão para a realização dos próximos atos;
b) informe se há contrato celebrado e, em caso afirmativo, se já foi iniciada a execução do serviço;
c) informe se há decisão judicial ou administrativa determinando a suspensão do Pregão Eletrônico 52/2021, ou da subsequente contratação, encaminhando, em caso afirmativo, cópia do referido documento;
d) manifeste-se, de forma justificada e lastreada em documentos comprobatórios, acerca das questões suscitadas nestes autos, abordando, em especial, o posicionamento da CMB em face das alegações abaixo discriminadas:
d.1) de que a AMG não especificou, em sua proposta inicial, o regime tributário adotado pela empresa, a despeito da exigência constante do item 4.2 do Anexo II do edital, sendo, mesmo assim, aceita a proposta;
d.2) de que a proposta inicial da AMG, no valor de R$ 1.617.882,68, não estava adequada ao regime tributário do Simples Nacional, mas ao do Lucro Presumido, em vista da discriminação, para o PIS e a Cofins, de alíquotas pertinentes a este último regime, bem como da especificação de encargos destinados a entidades integrantes do Sistema "S", não aplicáveis ao Simples Nacional por força do art. 13, § 3º, da Lei Complementar 123/2006;
d.3) de que a segunda proposta apresentada pela AMG, readequada após a fase de lances, no valor de R$ 819.900,00, estava amparada no regime tributário do Simples Nacional, em vista da exclusão das rubricas relativas a encargos sociais, configurando, portanto, alteração do regime inicial (Lucro Presumido) , que fundamentou a proposta original;
d.4) de que a segunda oferta (proposta readequada) apresentada pela AMG, após a fase de lances, no valor de R$ 819.900,00, ainda apresentava erros na medida em que, embora indicasse o regime tributário do Simples Nacional, especificava alíquotas pertinentes ao PIS e à Cofins próprias do regime do Lucro Presumido, e não do Simples Nacional, cujas alíquotas são definidas na forma do art. 18 da Lei Complementar 123/2006 e, no caso particular da AMG, do Anexo III da mesma norma;
d.5) de que a AMG descumpriu a regra constante do item 6.9 do edital - que impede mudanças no "teor da proposta apresentada, seja quanto ao preço ou quaisquer outras condições que importem em modificações de seus termos originais" - ao alterar o regime tributário do Lucro Presumido (que embasou a elaboração da proposta original) para o regime tributário do Simples Nacional, ante a exclusão das rubricas relativas a encargos sociais, previstas na planilha original, mas suprimidas na planilha readequada, apresentada após a fase de lances;
d.6) de que a proposta final da AMG é inexequível, na medida em que apresenta - para os grupos "Serviços Corretivos" e "Material", e para certos materiais e profissionais alocados aos serviços - valores consideravelmente abaixo dos previamente estimados pela CMB, registrados em orçamento presumidamente elaborado em conformidade com os valores de mercado e com a legislação aplicável;
d.7) de que, embora tenham sido apontados pelo representante alguns itens, na oferta final da AMG, com preços consideravelmente inferiores aos previamente estimados pela CMB, a estatal não adotou medidas visando à avaliação da exequibilidade daquela proposta, mesmo dispondo do poder dever insculpido no § 2º do art. 56 da Lei 13.303/2016, destinado especificamente à confirmação da efetividade das propostas, sendo tal condição expressamente exigida no caput do art. 57 da mesma norma;
d.8) de que a CMB considerou aceitável a posterior inclusão, na proposta readequada da AMG, da alíquota de 20% de INSS, embora não tenham sido discriminados, na mesma planilha, os acréscimos provocados por esse encargo sobre as remunerações, nos termos do art. 22, inciso I, e art. 30, inciso I, alínea "a", ambos da Lei 8.212/1991, estando, ainda, aquela alíquota em desacordo com o percentual estabelecido na forma do art. 18 da Lei Complementar 123/2006 e, no caso particular da AMG, do Anexo III da mesma norma;
e) remeta, se houver, cópia:
e.1) dos pareceres ou relatórios que versem sobre as questões acima mencionadas, em especial quanto à análise da viabilidade/exequibilidade dos preços previstos, na proposta final apresentada pela AMG, para os grupos "Serviços Corretivos" e "Material", os materiais e os profissionais alocados aos serviços;
e.2) dos documentos que evidenciem a pesquisa de preços realizada com vistas a subsidiar a elaboração do orçamento da CMB, especificando as fontes para as cotações dos valores atinentes aos materiais, aos profissionais e demais custos que integram a planilha anexa ao edital;
f) encaminhe, se assim desejar, outras informações que julgar úteis ou relevantes para o deslinde da matéria tratada nestes autos; e
g) apresente a identificação (nome e cargo) e o contato (telefone e e-mail) de interlocutor designado formalmente para dirimir, junto a esta Corte de Contas, eventuais dúvidas remanescentes acerca das questões versadas nestes autos;
38.4.	realizar, nos termos do art. 250, inciso V, do Regimento Interno do TCU, a oitiva da sociedade empresária AMG Serviços, Cursos e Comércio Ltda. (CNPJ 17.774.322/0001-90) , para, caso queira, manifestar-se, no prazo de quinze dias, sobre as questões tratadas neste exame, a saber:
a) ausência de indicação, em sua proposta inicial, do regime tributário adotado pela empresa, a despeito da exigência constante do item 4.2 do Anexo II do edital;
b) inexequibilidade da sua proposta final, em virtude da especificação de preços consideravelmente inferiores aos previamente estimados pela CMB, em especial para os grupos "Serviços Corretivos" e "Material", bem como para alguns materiais e profissionais alocados aos serviços;
c) alteração da opção pelo regime tributário do Lucro Presumido para o Simples Nacional, ante as modificações promovidas em rubricas relativas a encargos sociais, que estavam previstas na planilha original, mas foram suprimidas na planilha readequada, apresentada após a fase de lances, configurando descumprimento da regra constante do item 6.9 do edital, que impede modificações nas planilhas que venham a alterar "o teor da proposta apresentada, seja quanto ao preço ou quaisquer outras condições que importem em modificações de seus termos originais";
d) equívoco na proposta readequada, apresentada após a fase de lances, em vista da previsão de alíquotas pertinentes ao PIS e à Cofins próprias do regime do Lucro Presumido, e não do regime nela indicado, a saber, o Simples Nacional, cujas alíquotas são definidas na forma do art. 18 da Lei Complementar 123/2006 e, no caso particular da AMG, do Anexo III da mesma norma;
e) inclusão na planilha readequada, em resposta à diligência feita pelo pregoeiro, de alíquota de INSS no valor de 20%, sem indicação das devidas repercussões nos valores constantes daquela planilha relativos à remuneração de profissionais, bem como em desacordo com os percentuais estabelecidos na forma do art. 18 da Lei Complementar 123/2006 e, no caso particular da AMG, do Anexo III da mesma norma;
38.5.	indeferir, com fundamento no art. 146, § 2º, do Regimento Interno do TCU, o pedido formulado por HLM Manutenção e Serviços Industriais Eireli para ser considerado como parte interessada, autorizando a esse representante, contudo, caso requeira, a obtenção de vista e cópia das peças não sigilosas constantes dos presentes autos, após a prolação da deliberação de mérito da matéria ora examinada;
38.6.	encaminhar cópia da petição inicial (peça 2) e da presente instrução à Casa da Moeda do Brasil - CMB e à sociedade empresária AMG Serviços, Cursos e Comércio Ltda., a fim de auxiliar o atendimento às oitivas propostas; e
38.7.	comunicar ao representante a decisão que vier a ser prolatada.
19.	O Ministro-Relator, em despacho de 14/3/2022 (peça 45) , pronunciou-se nos seguintes termos (peça 45, p. 2-3) :
9.	Estamos diante de uma licitação em que a empresa considerada vencedora (AMG) apresentou proposta cujo valor (R$ 819.900,00) é aproximadamente a metade do valor máximo estimado pela CMB (R$ 1.617.882,68) para a contratação dos serviços objeto do Pregão Eletrônico 52/2021. Além disso, a empresa ora representante, segunda colocada, apresentou proposta no valor de R$ 1.248.900,00, ou seja, cerca de 52% superior ao da empresa vencedora. Assim, caso as ocorrências apontadas nesta representação possam ser esclarecidas ou saneadas, haverá significativa economia para os cofres da CMB na contratação objetivada.
10.	Por outro lado, não se pode olvidar que as ocorrências relativas à proposta final da empresa AMG, caso não saneadas, são graves o suficiente para possivelmente invalidar a proposta. Além disso, a questão da possível exequibilidade do preço final merece aprofundamento, mormente considerando a grande diferença em relação ao preço máximo aceitável pela CMB, muito embora ainda dentro dos limites de aceitabilidade previstos no art. 56, § 3º, da Lei 13.303/2016.
11.	Por essas razões, deixo de acolher a proposta de indeferimento, desde já, da medida cautelar requerida pela representante. Neste sentido, não estou totalmente convencido da presença do perigo da demora reverso apontado pela Selog como motivo para propor o indeferimento da medida acautelatória. Observo, em primeiro lugar, a inexistência atualmente de contrato para a prestação dos serviços licitados, além de não ter sido apontada razão que demonstre a superveniência de fato novo a justificar a necessidade inadiável dos serviços. Em segundo lugar, verifico que a sessão pública do certame em tela ocorreu em 16/09/2021 (peça 36, p. 1) , portanto, já há cerca de seis meses, estando o certame, a princípio, ainda pendente de julgamento de recurso interposto pela ora representante.
12.	Assim, defiro as medidas processuais propostas pela Selog na instrução à peça 43, devendo as oitivas ser fundamentadas no art. 276, § 2º, do Regimento Interno do TCU, com prazo de cinco dias úteis para apresentação de resposta.
13.	Por fim, indefiro o pedido de ingresso da representante como parte interessada nos autos, por não ter demonstrado razão legítima para intervir no processo, nem a possibilidade de lesão a direito subjetivo próprio.
20.	Promovidas as oitivas quanto às alegações do representante e demais questões levantadas por esta Unidade Técnica, passa-se a analisar as respostas apresentadas, tópico a tópico, conforme transcrição/contextualização a seguir.

	C. Histórico de Comunicações

	Despacho do Relator
	Peça 45
	14/3/2022

	Ofícios Encaminhados pelo TCU

	À CMB (oitiva prévia) 
	Ofício 10324/2022-TCU/Seproc, de 14/3/2022 (peça 47) , recebido em 17/3/2022 (peça 48) .

	À sociedade empresarial AMG (oitiva) 
	Ofício 10323/2022-TCU/Seproc, de 14/3/2022 (peça 49) , que não logrou êxito (peça 60) , seguido pelo Ofício 17527/2022-TCU/Seproc (peça 61) , de 28/4/2022, também sem êxito (peça 64) , seguido pelos Ofícios 27927/2022-TCU/Seproc (peça 66) e 27928/2022-TCU/Seproc (peça 65) , ambos de 8/6/2022, recebidos em 24/6/2022 (peças 67 e 70) .   

	Ao representante (notificação de despacho) 
	Ofício 10320/2022-TCU/Seproc, de 14/3/2022 (peça 46) , recebido em 22/3/2022 (peça 58) .

	D. Documentos Apresentados em Resposta à Oitiva

	Pela Casa das Moeda do Brasil (CMB) 

	Ofício SEI 194/2022/CMB, de 24/3/2022 (peça 50, p. 1-16) , acompanhado dos seguintes documentos:
	a) Anexo 1 (peça 51) : Publicação DOU; Contrato assinado pela contratada e Despacho SEECT - Processo 18750.000088/2019-61 (23510740) ;
	b) Anexo 2 (peça 52) : Ata de realização do Pregão (23510780) ; 
	c) Anexo 3 (peça 53) : Reprovação dos atestados técnicos da empresa RM TECNOELETRICA (23510840) ; 
	d) Anexo 4 (peça 54) : Propostas iniciais sem informação de enquadramento (23510875) ; 
	e) Anexo 5 (peça 55) : Diligências solicitadas pela área técnica (23510913) ;
	f) Anexo 6 (peça 56) : Homologação do certame - DEGEC (23510944) ; e 
	g) Anexo 7 (peça 57) : Análise da área técnica (23510975) .

	Pela Sociedade Empresarial AMG Serviços, Cursos e Comércio Ltda.

	Resposta ao TCU (peça 69, p. 1-9) , com data de 1/7/2022.

	E. Medida Cautelar - Avaliação dos Pressupostos

	Perigo da Demora

	Há decisão judicial ou administrativa, sem especificação de prazo, para suspender o andamento do processo licitatório ou a contratação?
	Não

	No caso de contratações não decorrentes de Registro de Preços:
	O contrato decorrente do certame já foi assinado?
	Sim

	Análise:

	21.	Por meio do Ofício SEI 194/2022/CMB, de 24/3/2022 (peça 50, p. 1-16) , a CMB informou que (peça 50, p. 2) :
9. De acordo com os atos registrados no processo 18750.000088/2019-61, a homologação do Pregão Eletrônico nº 0052/2021 foi publicada no Diário Oficial da União, na Seção 3, no dia 19 de janeiro de 2022. [peça 51, p. 1]
10. Realizadas as providências de praxe, o contrato foi assinado pela empresa contratada em 03 de fevereiro de 2022, tendo o instrumento sido encaminhado para assinatura dos representantes legais da CMB. (Anexo 1) [peça 51, p. 2-64]
11. Não há notícia, até a data de apresentação desta manifestação, de qualquer decisão, seja na esfera judicial ou administrativa, que tenha determinado a suspensão deste certame ou da contratação subsequente.
22.	Conforme Termo de Contrato 1020/2022 (peça 2, p. 1-64) , decorrente do certame em tela, a vigência contratual se iniciou em 3/2/2022 (data de assinatura, nos termos da Cláusula Segunda em peça 64, p. 3, constante a peça 64, p. 64) . Assinalamos que as informações prestadas pela Casa da Moeda do Brasil (peças 51 a 57) corrigiu o entendimento de que o certame ainda estaria pendente de julgamento de recurso interposto pelo ora representante, e que contribuiu para o não acolhimento, pelo Relator, da proposta de indeferimento de cautelar na instrução anterior (peça 45, p. 2, item 11) .
23.	Desse modo, está afastado o pressuposto do perigo da demora.

	Perigo da Demora Reverso

	O serviço/bem é essencial ao funcionamento das atividades da Unidade Jurisdicionada
	Sim

	A Unidade Jurisdicionada entidade está coberta contratualmente pelo serviço com razoável vigência (há a possibilidade de voltar a fase ou refazer o certame, a depender da consequência da concessão de cautelar no caso concreto) ou admite prorrogação excepcional?
	Não se aplica

	Caso haja a possibilidade de manutenção do contrato com a atual prestadora dos serviços, as condições dessa contratação seriam melhores (menor preço e atendimento satisfatório) que o que se está em vias de contratar?
	Não se aplica

	Análise:

	24.	A CMB informou que (peça 50, p. 2) :
5. Cumpre destacar, preliminarmente, a importância da contratação objeto do certame questionado nestes autos, uma vez que, conforme já asseverado no OFÍCIO SEI Nº 104/2022/CMB, trata-se de serviço necessário para atender ao disposto na Norma Regulamentadora NR-13 do Ministério do Trabalho e Emprego - MTE.
6. O mencionado normativo foi editado de forma a regulamentar os artigos 187 e 188 da Consolidação das Leis do Trabalho (CLT) , e dispõe acerca da operação, manutenção e inspeção das caldeiras, vasos de pressão e suas respectivas tubulações. 
7. Tem-se, portanto, que o objetivo da norma em questão é garantir a segurança das estruturas e, consequentemente, dos trabalhadores envolvidos nas operações dos estabelecimentos industriais. E, para garantir essa proteção ao trabalhador, é que o processo 18750.000088/2019-61 foi instaurado no âmbito desta CMB, com o escopo de viabilizar, justamente, a contratação de empresa especializada na inspeção de vasos de pressão que são responsáveis pelo armazenamento de ar comprimido, água, gases, óleo e vapor d'água, utilizados nos sistemas de suporte e produção industrial.
8. Outrossim, registra-se a necessidade premente da contratação em tela, bem como da manutenção de sua execução, em razão do Termo de Notificação nº 304662/35201, de 24/10/2018, do Ministério do Trabalho e Emprego (MTE) , cujo descumprimento implicará autuação desta empresa pública, destacando-se ainda, que na ocasião da fiscalização realizada em seu parque industrial, a CMB apresentou cronograma de contratação ao MTE, cuja observância é imprescindível à prevenção de incidentes e possíveis multas trabalhistas.
25.	Desse modo, está configurado o pressuposto do perigo da demora reverso.

	Plausibilidade Jurídica

	A Unidade Jurisdicionada está sujeita aos normativos supostamente infringidos?
	Sim

	Há plausibilidade nas alegações do representante ou nas verificações realizadas pela Unidade Técnica?
	Sim

	Há indício de sobrepreço ou superfaturamento?
	Não

	Há grave risco de lesão ao erário, inexecução ou execução insatisfatória do objeto?
	Não há informação

	Análise quanto à plausibilidade jurídica e quanto à necessidade de adoção de medida cautelar:

	Item 38.3, alínea "a" da instrução anterior (peça 43, p. 14) : informe o estágio atual do Pregão Eletrônico 52/2021 e a previsão para a realização dos próximos atos
Manifestação da Unidade Jurisdicionada (peça 50, p. 2, itens 9-10) : a resposta da entidade consta do item 21 desta instrução, referenciada ao se realizar a análise do pressuposto do perigo da demora.
Item 38.3, alínea "b" da instrução anterior (peça 43, p. 14) : informe se há contrato celebrado e, em caso afirmativo, se já foi iniciada a execução do serviço
Manifestação da Unidade Jurisdicionada (peça 50, p. 2, item 10) : a resposta da entidade consta do item 21 desta instrução, referenciada ao se realizar a análise do pressuposto do perigo da demora.
Item 38.3, alínea "c" da instrução anterior (peça 43, p. 14) : informe se há decisão judicial ou administrativa determinando a suspensão do Pregão Eletrônico 52/2021, ou da subsequente contratação, encaminhando, em caso afirmativo, cópia do referido documento
Manifestação da Unidade Jurisdicionada (peça 50, p. 2, item 11) : a resposta da entidade consta do item 21 desta instrução, referenciada ao se realizar a análise do pressuposto do perigo da demora.
Item 38.3, alínea "d.1" da instrução anterior (peça 43, p. 14; correspondendo ao item 38.4, alínea "a", p. 15, da peça 43, no tocante à oitiva da empresa AMG) : posicione-se em face da alegação de que a AMG não especificou, em sua proposta inicial, o regime tributário adotado pela empresa, a despeito da exigência constante do item 4.2 do Anexo II do edital (peça 5, p. 58) , sendo, mesmo assim, aceita a proposta
Manifestação da Unidade Jurisdicionada:
26.	A CMB alegou, em sua resposta, que (peça 50, p. 6) :
34. Consigne-se ainda, que o fato de a empresa AMG não especificar, em sua proposta inicialmente cadastrada, o regime tributário, isso por si não macula o certame, uma vez que nenhum dos licitantes o fizeram. Já a proposta readequada à fase de lances trouxe expressamente a informação acerca da opção pelo Simples Nacional e foi reapresentada com correção de erros materiais sem importar na variação no preço ofertado.
Manifestação da empresa AMG Serviços, Cursos e Comércio Ltda.: 
27.	Seguem os argumentos apresentados (peça 69, p. 4-6) :
27.1.	O regime apresentado inicialmente foi o de Lucro Presumido, conforme alíquotas de PIS e Cofins que foram detalhadas.
27.2.	A empresa AMG, ao apresentar sua proposta inicial, verificou junto a sua contabilidade o risco de alteração do regime tributário, caso ganhasse a licitação no valor apresentado inicialmente (R$ 1.617.882,68) . Ao fazer o cálculo, foi possível verificar que, caso o contrato fosse fechado pelo valor apresentado, haveria o desenquadramento do regime do Simples Nacional, que tem como limite o faturamento bruto anual de R$ 4,8 milhões.
27.3.	Assim, ao apresentar a sua proposta inicial utilizando o regime do Lucro Presumido como referência, a empresa AMG agiu com responsabilidade e boa-fé, pois não poderia correr o risco de apresentar o referido valor e, ao término do exercício, ser impactada pela troca de regime, de modo que o contrato se tornasse inviável.
27.4.	Após a fase de lances, tendo ocorrido a redução do valor, os cálculos foram refeitos e se chegou à conclusão de que, com o valor fechado, não haveria o desenquadramento e, portanto, essa parte precisava ser revista, pois a fase de lances existe para se obter um melhor valor.
27.5.	O subitem 6.9 do edital (peça 5, p. 10) se refere à vedação de alteração do teor da proposta final apresentada. Ou seja, a Administração não poderia admitir uma alteração substancial que mudasse o preço do valor final apresentado. A narrativa de que a proposta inicialmente apresentada, após a fase de lances, não poderia ter sua composição alterada não se sustenta fática e juridicamente.
27.6.	As empresas, após as fases de lances e de negociação, possuem total autonomia para alterar sua composição de custos, inclusive, reduzindo sua margem de lucro, até mesmo em observância ao princípio da busca pela proposta mais vantajosa. A afirmação de que a empresa AMG estaria proibida de alterar sua composição corresponderia à proibição de reduzir o valor inicialmente ofertado, pois não há como reduzir sem alterar a composição.
27.7.	Quando o edital diz que "em nenhuma hipótese poderá ser alterado o teor da proposta apresentada, seja quanto ou preço ou quaisquer outras condições que importem em modificações de seus termos originais, ressalvadas apenas as alterações absolutamente formais" (peça 5, p. 10, item 6.9) , refere-se ao valor final negociado, ou seja, à última proposta apresentada, e não a cadastrada antes mesmo da abertura da sessão.
27.8.	Desse modo, a última proposta apresentada não poderia sofrer alterações substanciais que refletissem no valor final, o que não ocorreu em momento algum, mesmo com a diligência deflagrada pelo pregoeiro, que visou sanar apenas um erro formal, conforme autorizado pelo item 6.8 do instrumento convocatório (peça 10, p. 9-10) .
Análise:
28.	Segue trecho do anexo II do edital do certame, relativamente à apresentação da proposta (peça 5, p. 58; grifo nosso) :
4. Apresentar detalhadamente a descrição dos serviços, o valor global ofertado, planilha com o valor global estimado, composições analíticas de custos unitários [...]
4.1 A licitante deverá elaborar sua planilha de acordo com o sindicato que esteja vinculada, o indicando em sua proposta, para que a CMB tenha condições de fazer análise de exequibilidade de sua planilha. 
4.2 Também deverá estar discriminado em sua proposta as alíquotas de PIS/COFINS e o regime tributário adotado pela empresa.
29.	O item 6.2 do edital, por sua vez, ao tratar da aceitabilidade da proposta vencedora, dispõe que (peça 5, p. 9) :
6.2. A análise da exequibilidade da proposta de preços deverá ser realizada com o auxílio da Planilha de Custos e Formação de Preços, a ser preenchida pelo licitante em relação à sua proposta final, conforme anexo deste Edital.
30.	Assim, a análise realizada pelo pregoeiro, quanto ao regime tributário, se refere à planilha formalmente submetida à administração por ocasião do lance final vencedor, para que a entidade então realize a devida análise de exequibilidade.
31.	É, portanto, na planilha relativa à proposta final que deverá estar indicado o regime tributário.
32.	Desse modo, consideramos elidida a impropriedade apontada.
33.	Item 38.3, alínea "d.2" da instrução anterior (peça 43, p. 14; correspondendo ao item 38.4, alínea "a", p. 15, da peça 43, no tocante à oitiva da empresa AMG) : posicione-se em face da alegação de que a proposta inicial da AMG, no valor de R$ 1.617.882,68, não estava adequada ao regime tributário do Simples Nacional, mas ao do Lucro Presumido, em vista da discriminação, para o PIS e a Cofins, de alíquotas pertinentes a este último regime, bem como da especificação de encargos destinados a entidades integrantes do Sistema "S", não aplicáveis ao Simples Nacional por força do art. 13, § 3º, da Lei Complementar 123/2006
Manifestação da Unidade Jurisdicionada: a resposta da CMB consta do item 26 desta instrução.
Manifestação da empresa AMG Serviços, Cursos e Comércio Ltda.: a resposta da empresa consta do item 27 desta instrução.
Análise:
34.	Conforme análise realizada nos itens 28 a 32 desta instrução, a indicação do regime tributário, para análise de exequibilidade da entidade, deverá constar da planilha relativa à proposta final.
35.	Vale assinalar que, entre o cadastro da proposta inicial, previamente à disputa de lances, e a conclusão da fase de lances, ou seja, até o licitante se sagrar vencedor, a adequação, pela empresa, do regime tributário da proposta, de Lucro Presumido ao de Simples Nacional, não comprometeu a observância do disposto no item 6.2 do edital, eis que foi procedida antes da formalização da proposta final, identificada como de menor preço e submetida à administração, nem comprometeu a competitividade da disputa, uma vez que não prejudicou a proposição de preços pelos competidores. Já no que toca ao disposto no item 4.2 do Anexo II do edital, em face dos elementos acostados, observa-se que a discriminação das alíquotas de PIS/Cofins na proposta apresentada ao final da disputa de lances pela empresa, ao conflitar com o regime tributário adotado pela proponente, deve ser objeto do poder de diligência cabível à administração, nos termos do § 2º do art. 56 da Lei 13.303/2016, que frise-se, estabelece que "a empresa pública e a sociedade de economia mista poderão realizar diligências para aferir a exequibilidade das propostas ou exigir dos licitantes que ela seja demonstrada", bem como do art. 32, inciso II, da mesma lei, atinente à busca da maior vantagem competitiva para a empresa pública contratante. 
36.	 Desse modo, consideramos elidida a impropriedade apontada parcialmente, pois depende, afinal, da efetiva demonstração da exequibilidade da proposta final devidamente ajustada, nos limites passíveis às devidas diligências feitas pela administração à proponente, ao passo que o exame de exequibilidade, certamente, deverá ser realizado de acordo com o efetivo regime tributário do licitante vencedor por ocasião do envio da planilha relativa à proposta final. A análise quanto a essa demonstração consta dos itens 48 a 54 desta instrução.
Item 38.3, alínea "d.3" da instrução anterior (peça 43, p. 14; correspondendo ao item 38.4, alínea "c", p. 15, da peça 43, no tocante à oitiva da empresa AMG) : posicione-se em face da alegação de que a segunda proposta apresentada pela AMG, readequada após a fase de lances, no valor de R$ 819.900,00, estava amparada no regime tributário do Simples Nacional, em vista da exclusão das rubricas relativas a encargos sociais, configurando, portanto, alteração do regime inicial (Lucro Presumido) , que fundamentou a proposta original
Manifestação da Unidade Jurisdicionada:
37.	A CMB alegou, em sua resposta, que (peça 50, p. 5) :
27. A planilha apresentada em conformidade com o lance ofertado detalhou todas as exigências previstas no Edital, informando expressamente seu enquadramento no regime Simples Nacional, e trazendo declaração expressa de acordo com o que prevê o art. 13, II do Decreto 7.983/2013 [...]
Manifestação da empresa AMG Serviços, Cursos e Comércio Ltda. (peça 69, p. 4-6) : a resposta da empresa consta do item 28 desta instrução.
Análise:
38.	Conforme análise realizada nos itens 28 a 32, e 34 a 36, desta instrução, a indicação do regime tributário e a correspondente configuração da planilha de custos e formação de preços deverão ser analisadas por ocasião do exame de exequibilidade da proposta vencedora, não havendo a obrigatoriedade de se manter o regime tributário presente na proposta originalmente cadastrada, que poderá se modificar entre o cadastro da proposta e o envio da planilha relativa à proposta final.  
39.	Desse modo, consideramos elidida a impropriedade apontada.
Item 38.3, alínea "d.4" da instrução anterior (peça 43, p. 14; ; correspondendo ao item 38.4, alínea "d", p. 15, da peça 43, no tocante à oitiva da empresa AMG) : posicione-se em face da alegação de que a segunda oferta (proposta readequada) apresentada pela AMG, após a fase de lances, no valor de R$ 819.900,00, ainda apresentava erros na medida em que, embora indicasse o regime tributário do Simples Nacional, especificava alíquotas pertinentes ao PIS e à Cofins próprias do regime do Lucro Presumido, e não do Simples Nacional, cujas alíquotas são definidas na forma do art. 18 da Lei Complementar 123/2006 e, no caso particular da AMG, do Anexo III da mesma norma
Manifestação da Unidade Jurisdicionada:
40.	A CMB alegou, em sua resposta, que (peça 50, p. 5) :
28. Apresentada a mencionada planilha pela AMG, a área técnica desta CMB manifestou-se pela necessidade de ajustes na proposta apresentada, sendo então solicitado que a empresa classificada em segundo lugar encaminhasse informações para suprir as questões levantadas. (Anexo 5) [peça 55]
29. É indiscutível que o Administrador responsável deve sempre avaliar o conjunto fático, evitando-se, a todo custo, inabilitações e/ou desclassificações precipitadas, cujos motivos ensejadores possam ser facilmente sanados. É de se esperar que o gestor da rés pública proceda com especial cautela na avaliação da documentação disponibilizada, já que lida com recursos públicos, sendo-lhe vedado levar a cabo exclusões sumárias e desarrazoadas. 
30. Especificamente sobre a possibilidade de correção da planilha após a fase de lances, não se pode olvidar que, como regra, esta egrégia Corte de Contas compreende possível permitir que a empresa ofertante da melhor proposta possa corrigir a planilha apresentada durante o certame. No entanto, essa possibilidade não pode resultar em aumento do valor total já registrado que serviu de parâmetro comparativo entre os participantes.
Manifestação da empresa AMG Serviços, Cursos e Comércio Ltda.: 
41.	Seguem os argumentos apresentados (peça 69, p. 7-8) :
41.1.	As alíquotas de PIS e Cofins presentes no Anexo III são bem próximas do lucro presumido e, em alguns casos, até desvantajosas. Portanto, ao apresentar a planilha final optou-se por utilizar-se a referência de BDI presente no edital, se encontrando este dentro da realidade da AMG, apesar de que não há como prever qual será a faixa de tributação que a empresa estará no momento que emitirá a nota. O sistema de tributação do Simples Nacional é por faixa e calculado mês a mês, situação em que no mesmo ano a empresa pode ter uma variação entre a faixa de tributação que se enquadra. 
41.2.	Por essa razão, optou-se por fazer o cálculo de uma média, que coincidiu com o exemplo presente em edital, que totaliza o BDI de materiais em 11,08% e de serviço em 22,40%. As alíquotas apresentadas de PIS e Cofins não estão distantes da realidade de uma empresa enquadrada no Simples Nacional, que também paga os referidos tributos, apesar de uma unificação do percentual de tributação e da guia de pagamento. Ao desmembrar a alíquota única do Simples Nacional, dentro da faixa correspondente, obteve-se o percentual indicado na planilha final. 
41.3.	Com tudo que foi dito até aqui, é inegável a vantajosidade presente na proposta apresentada, tanto em relação ao valor de referência, como em relação ao valor da segunda colocada. A empresa AMG possui total ciência das consequências que terá caso descumpra qualquer obrigação contratual pactuada, não possuindo em seu histórico qualquer ato de irresponsabilidade que pudesse lesar quem quer que fosse.
Análise:
42.	As alíquotas do PIS e do Cofins compõem a tributação do Simples, conforme Anexo III da Lei Complementar 123/2006, sendo que os seus valores podem variar de acordo com o enquadramento da empresa.
43.	Em um cálculo aproximado (sem considerar os valores a deduzir e limite do ISS) , considerando-se que a empresa se enquadrasse na 5ª faixa do referido Anexo III (receita bruta em 12 meses de R$ 1.800.000,01 a R$ 3.600.000,00) , a alíquota do Simples seria de 21%, sendo a repartição para PIS e Cofins e PIS, respectivamente, 2,78% e 12,82%, o que implicaria em impostos de 0,58% (0,21 x 0,0278) e 2,69% (0,21 x 0,1282) , valores próximos aos utilizados na planilha da empresa AMG, de 0,65% e 3,00%.
44.	Assim, não houve descaracterização, na planilha relativa à proposta vencedora, do enquadramento no regime tributário do Simples Nacional.  
45.	Desse modo, consideramos elidida a impropriedade em tela.
Item 38.3, alínea "d.5" da instrução anterior (peça 43, p. 14; ; correspondendo ao item 38.4, alínea "c", p. 15, da peça 43, no tocante à oitiva da empresa AMG) : posicione-se em face da alegação de que a AMG descumpriu a regra constante do item 6.9 do edital - que impede mudanças no "teor da proposta apresentada, seja quanto ao preço ou quaisquer outras condições que importem em modificações de seus termos originais" - ao alterar o regime tributário do Lucro Presumido (que embasou a elaboração da proposta original) para o regime tributário do Simples Nacional, ante a exclusão das rubricas relativas a encargos sociais, previstas na planilha original, mas suprimidas na planilha readequada, apresentada após a fase de lances
Manifestação da Unidade Jurisdicionada: a resposta da CMB consta do item 26 desta instrução.
Manifestação da empresa AMG Serviços, Cursos e Comércio Ltda.: a resposta da empresa consta do item 27 desta instrução.
Análise:
46.	Conforme análise realizada nos itens 28 a 32, e 34 a 36, desta instrução, a indicação do regime tributário e a correspondente configuração da planilha de custos e formação de preços deverão ser analisadas por ocasião do exame de exequibilidade da proposta vencedora, não havendo a obrigatoriedade de se manter o regime tributário presente na proposta originalmente cadastrada, que poderá se modificar entre o cadastro da proposta e o envio da planilha relativa à proposta final, o que não significa a alteração de teor da proposta disposta no item 6.9 do edital (peça 5, p. 10) .
47.	Desse modo, consideramos elidida a impropriedade apontada.
Item 38.3, alínea "d.6" da instrução anterior (peça 43, p. 14; correspondendo ao item 38.4, alínea "b", p. 15, da peça 43, no tocante à oitiva da empresa AMG) : posicione-se em face da alegação de que a proposta final da AMG é inexequível, na medida em que apresenta - para os grupos "Serviços Corretivos" e "Material", e para certos materiais e profissionais alocados aos serviços - valores consideravelmente abaixo dos previamente estimados pela CMB, registrados em orçamento presumidamente elaborado em conformidade com os valores de mercado e com a legislação aplicável
Manifestação da Unidade Jurisdicionada:
48.	A CMB alegou, em sua resposta, que (peça 50, p. 12-14) :
49. É cediço que uma das causas de desclassificação de lances ou propostas elencadas no art. 56, III da Lei nº 13.303/2016 é a apresentação de preços manifestamente inexequíveis. 
50. De acordo com o conteúdo da IN nº 5/2017, é possível considerar preços manifestamente inexequíveis como aqueles comprovadamente insuficientes para a cobertura dos custos decorrentes da contratação pretendida. Não foi esse o caso dos autos, conforme se passa a analisar. 
51. Vale destacar, desde já, que a questão da suposta inexequibilidade, já arguida pela representante por meio de recurso, fora analisada pelo Departamento de Contratações (DEGEC) da CMB (anexo 6) [peça 56], oportunidade na qual o recurso fora julgado improcedente e o objeto adjudicado à empresa AMG. 
52. Naquela ocasião foram pontuados os critérios previstos no § 3º do art. 56, que dispõe o seguinte: 
Art. 56. Efetuado o julgamento dos lances ou propostas, será promovida a verificação de sua efetividade, promovendo-se a desclassificação daqueles que: 
§ 3º Nas licitações de obras e serviços de engenharia, consideram-se inexequíveis as propostas com valores globais inferiores a 70% (setenta por cento) do menor dos seguintes valores: 
I - média aritmética dos valores das propostas superiores a 50% (cinquenta por cento) do valor do orçamento estimado pela empresa pública ou sociedade de economia mista; ou 
II - valor do orçamento estimado pela empresa pública ou sociedade de economia mista. 
53. Destaca-se que os resultados obtidos assumem uma natureza relativa se avaliados com base nos critérios de aferição supracitados. 
54. Considerando que, na licitação em tela, foram obtidas três ofertas válidas (ou que seguiram à fase de lances) , evidentemente deve-se utilizar o critério elencado no inciso I (a própria conjunção coordenativa traz a intelecção) e as três comporão o critério de avaliação. 
55. Verifica-se se há propostas neste universo cujo preço seja inferior a 50% do valor orçado (no caso R$ 808.841,34) : 
RM: R$ 819.000,00 
AMG: R$ 819.900,00 
HLM: R$ 1.248.900,00 
56. Perceba-se que sendo a primeira desclassificada, restam duas propostas para entrar no cálculo, de modo que a média aritmética dos valores das propostas superiores a 50% do valor orçado pela Administração é, no presente caso, R$ 1.034.400,00 (inciso I) . 
57. A parte final do § 3º afirma que será considerada inexequível se seu valor for inferior a 70% do menor daqueles valores. 
58. O menor valor obtido é o da média aritmética, ou seja, R$ 1.034.400,00, visto que o valor orçado pela Administração é de R$ 1.617.882,68. De modo que 70% do menor valor obtido dentre os critérios previstos nos incisos I e II é equivalente a R$ 724.080,00. Portanto, a proposta somente seria inexequível se estivesse abaixo desse limite. 
59. Ainda nesse sentido, a mera observação pontual e alegação de que os custos são inexequíveis não deve por si somente afastar aquelas propostas mais vantajosas economicamente, sob pena de prejuízo ao erário. 
60. Soma-se a isso o fato de a análise isolada dos itens não poder prejudicar a análise do preço global, sob pena de macular os princípios da economicidade e da busca pela proposta mais vantajosa. Sob esse aspecto, vale trazer à colação trecho do voto condutor do Acórdão 141/2008-TCU-Plenário desta Corte (grifo nosso) : 
14. A desclassificação de propostas em razão de preço tem por objetivo evitar que a administração contrate bens ou serviços por preços excessivos, desvantajosos em relação à contratação direta no mercado, ou inexequíveis/irrisórios, que comprometam a satisfação do objeto almejado com consequências danosas à administração. 
15. No que se refere à inexequibilidade, entendo que a compreensão deve ser sempre no sentido de que a busca é pela satisfação do interesse público em condições que, além de vantajosas para a administração, contemplem preços que possam ser suportados pelo contratado sem o comprometimento da regular prestação contratada. Não é objetivo do Estado espoliar o particular, tampouco imiscuir-se em decisões de ordem estratégica ou econômica das empresas. Por outro lado, cabe ao próprio interessado a decisão acerca do preço mínimo que ele pode suportar.
61. Sobre o detalhamento do custo da hora dos profissionais, à luz da explanação da Equipe Técnica (anexo 7) [peça 57], por se tratar de contrato sem mão de obra dedicada, não há necessidade dessa decomposição, arcando a futura contratada com todos os custos decorrentes de eventual variação. 
62. Ademais, uma vez que, como mencionado, por se tratar de prestação de serviços de engenharia sem a necessidade de mão de obra dedicada, não haveria a obrigatoriedade, em tese, de que o valor ofertado para os profissionais estivesse compatível com o piso da categoria.
63. Verifica-se, nos documentos anexados relativos aos atos praticados durante todo o certame, que as questões relativas à análise das planilhas foram todas encaminhadas à área técnica, que não vislumbrou quaisquer indícios de inexequibilidade. Todos os pontos questionados pela área técnica foram diligenciados e atendidos pela licitante.
Manifestação da empresa AMG Serviços, Cursos e Comércio Ltda.: 
49.	Seguem os argumentos apresentados (peça 69, p. 6-7) :
49.1.	Inconformada por ter perdido o processo licitatório, a empresa HLM apontou suposta inexequibilidade da proposta, afirmando que os valores globais apresentados chegaram a um patamar de 70% inferiores, como se isso fosse sinônimo de inexequibilidade.
49.2.	Tendo como referência a tabela do Sistema Nacional de Pesquisa de Custos e Índices da Construção Civil (Sinapi) , utilizada pelo edital do certame, foram considerados os mesmos valores para elaboração da proposta, alternando apenas os custos que não se encontram inseridos nesta tabela. Portanto, não há o que se questionar acerca do valor das horas dos profissionais. 
49.3.	Sobre os serviços corretivos, a empresa AMG visitou as instalações da Casa da Moeda do Brasil (CMB) , por ocasião da vistoria prevista em edital, e verificou a condição dos equipamentos. Com isso, pela sua experiência, conseguiu constatar que a realização de uma manutenção preventiva bem realizada, com aplicação de uma sistemática de nível pertinente, as manutenções corretivas seriam raras, obtendo economia e minimizando gastos públicos, sem qualquer comprometimento do padrão de qualidade. Isso possibilitou a redução considerável do valor referente aos serviços corretivos.
49.4.	Quanto ao material, a empresa AMG, como todas as outras que participaram da licitação, não são fabricantes de componentes. Sendo assim, para a elaboração da proposta, foram realizadas cotações com diversos fornecedores dos materiais, o que tornou possível a obtenção de valores bem menores do que aqueles previstos em edital. Desse modo, não haveria razão para inserir na planilha um custo acima da realidade, o que consistiria na prática irregular de superfaturamento.
49.5.	Sendo assim, não se configura inexequibilidade, sendo a empresa AMG responsável pelos valores apresentados, que se encontravam em conformidade com os preços de mercado.
Análise:
50.	Na instrução inicial foi assinalado que (peça 24, p. 8) :
30.	A esse respeito, não há dúvida, da leitura do processo licitatório, quanto à correção na busca do aproveitamento da melhor proposta. Tanto que, se a proposta questionada de fato não se comprovar manifestamente inexequível, é importante ressaltar que a diferença entre a proposta vencedora e a da representante (e a próxima na eventualidade de inabilitação da atual vencedora) é de R$ 420.000,00, ou seja, é cerca de 34% inferior à da representante.
51.	Seguem considerações tecidas na instrução anterior (peça 43, p. 9-11; grifo nosso) :
30.	Quanto ao segundo ponto - dúvida acerca da exequibilidade da proposta final apresentada pela AMG -, cabe reconhecer que, como asseverou aquela licitante, um preço reduzido para alguns itens não significa necessariamente a inexequibilidade da oferta, dado que é possível à empresa minimizar sua margem de lucro ou alguns custos em função da sua atividade, e, ainda assim, estar apta a executar o objeto da licitação.
30.1.	Contudo, mesmo tendo essa premissa em mente, não basta que a contratada garanta a exequibilidade da sua proposta ou a execução do objeto pelo preço ofertado. Ao contrário, faz-se necessário que a razoabilidade e a viabilidade da composição do preço ofertado pela licitante restem devidamente demonstradas. E, mais, que ambos os aspectos sejam criteriosamente avaliados pela Administração antes de selecionar o prestador do serviço, sobretudo quando apontadas divergências relevantes entre preços cotados e aqueles consignados no orçamento elaborado previamente ao certame.
30.2.	Embora o valor global da proposta final da AMG não esteja abaixo do patamar legal definido como parâmetro objetivo para a qualificação de uma proposta como inexequível (art. 56, § 3º, da Lei 13.303/2016) , há, como alertou o representante, agrupamentos ("Serviços Corretivos" e "Material") que apresentam preços consideravelmente aquém dos valores previstos no orçamento da CMB. Afirmação similar foi feita em relação aos preços cotados para o fornecimento de certos materiais e, também, para alguns valores especificados para os profissionais que serão alocados às atividades. Considerando que a estimativa elaborada pela CMB goza, até prova em contrário, de presunção de conformidade com os valores de mercado e com a legislação aplicável, as dissonâncias verificadas na proposta final da AMG mostram-se, a nosso sentir, suficientes para demandar uma análise mais detida por parte da CMB.
30.3.	Reforçando a tese acerca da necessidade de uma avaliação dos preços consignados na oferta da AMG, vale destacar que, ao tratar do julgamento das propostas, a Lei 13.303/2016 estabeleceu, no caput do seu art. 57, a obrigatoriedade de a Administração confirmar a efetividade das ofertas. Para tanto a lei concedeu ao responsável pela condução do certame não uma mera faculdade, mas o poder dever de promover diligências, como se vê no § 2º do art. 56 do mesmo diploma legal.
30.4.	Importante, ainda, esclarecer, a fim de afastar de imediato alegações em sentido contrário, que, relativamente ao citado § 3º do art. 56 da Lei 13.303/2016, o não enquadramento da proposta nos parâmetros objetivos definidos naquele dispositivo não assegura, de maneira inequívoca, a exequibilidade da proposta da AMG.
30.5.	Fundamental, ainda, mencionar que, embora se trate de serviço sem dedicação exclusiva de mão de obra, a evidenciação detalhada da composição de custos dos preços ofertados foi expressamente exigida no item 4 do Anexo II do edital (peça 5, p. 58) , abaixo transcrito, havendo, inclusive, modelo de planilhas a serem apresentadas (peça 5, p. 60-74) . Assim, tendo em conta o princípio da vinculação ao instrumento convocatório, tais informações assumiram um caráter essencial para a avaliação dos preços ofertados, não se admitindo, portanto, sua desconsideração total ou parcial.
4. Apresentar detalhadamente a descrição dos serviços, o valor global ofertado, planilha com o valor global estimado, composições analíticas de custos unitários, onde deverão ser especificados os quantitativos e custos unitários de todos os insumos (materiais, equipamentos, mão de obra e encargos sociais) necessários à composição do custo unitário de cada serviço descrito na planilha com o valor global estimado, Demonstrativo de composição do BDI (com todos os itens detalhadamente descritos e preenchidos) , e Demonstrativo de Composição dos Encargos Sociais (com todos os itens descritos e preenchidos) , para execução dos serviços, observada a Especificação Técnica constante do ANEXO I e demais anexos do Edital.
30.6.	Em suma, quanto à suspeita levantada pelo representante a respeito da exequibilidade da oferta da AMG, não basta à Administração, a nosso juízo, selecionar a oferta de menor valor. No caso do Pregão Eletrônico 52/2021, revela-se essencial que a CMB avalie, de forma criteriosa, a exequibilidade da proposta da AMG, a fim de evitar riscos futuros para a contratação.
52.	De fato, consta-se que os grupos "Serviços Corretivos" e "Material" da proposta vencedora tiveram uma significativa redução de preço em relação aos valores estimados pela CMB, o que pode apontar para a inexequibilidade da proposta vencedora, em que pese o Contrato 1020/2022 estar vigente há seis meses (peça 51, p. 2-64) , ou falha na pesquisa de preços.
52.1.	Os serviços corretivos foram estimados em R$ 484.312,71 (peça 5, p. 60) , e a proposta vencedora cotou em R$ 193.750,94 (peça 8, p. 13) , representando uma redução de 60%;
52.2.	O material foi estimado em R$ 648.958,69 (peça 5, p. 60) , e a proposta vencedora cotou em R$ 161.604,51 (peça 8, p. 13) , representando uma redução de 75%.
53.	A amostra composta pelos cinco primeiros itens da planilha de materiais torna mais uma vez evidente o descompasso entre o estimado e lance final.
53.1.	O item "tubulação de alumínio aluminium azul", da planilha de materiais, foi estimado em R$ 26.547,42 (peça 5, p. 65) , e a proposta vencedora cotou em R$ 3.900,00 (peça 8, p. 16) , representando uma redução de 85%.
53.2.	O item "conexão união 100", da planilha de materiais, foi estimado em R$ 10.858,30 (peça 5, p. 65) , e a proposta vencedora cotou em R$ 2.500,00 (peça 8, p. 16) , representando uma redução de 77%.
53.3.	O item "conexão joelho união 100 - inox", da planilha de materiais, foi estimado em R$ 15.188,83 (peça 5, p. 65) , e a proposta vencedora cotou em R$ 1.750,00 (peça 8, p. 16) , representando uma redução de 88%.
53.4.	O item "conexão tê união - 100", da planilha de materiais, foi estimado em R$ 13.501,40 (peça 5, p. 65) , e a proposta vencedora cotou em R$ 1.007,84 (peça 8, p. 16) , representando uma redução de 93%.
53.5.	O item "presilha para tubo rígido 100", da planilha de materiais, foi estimado em R$ 2.236,53 (peça 5, p. 65) , e a proposta vencedora cotou em R$ 670,95 (peça 8, p. 16) , representando uma redução de 70%.
53.6.	Cabe também observar, tendo em conta que o Termo de Contrato 1020/2022 (peça 51, p. 2-64) , decorrente do certame em tela, foi assinado em 3/2/2022 (peça 51, p. 64) , com vigência iniciada naquela data (peça 51, p. 3, item 2.1) , que se entende oportuno questionar a CMB acerca da adequada execução do contrato pela empresa AMG Serviços, Cursos e Comércio Ltda. (CNPJ 17.774.322/0001-90) , informando, se for o caso, de ocorrências de descumprimento da avença, em particular quanto às obrigações que envolvam execução de serviços com fornecimento de materiais referentes aos grupos "Serviços Corretivos" e "Material" integrantes do contrato firmado. 
54.	Desse modo, não obstante entendidas como aceitáveis as justificativas apresentadas quanto às alíneas "d.1'' à "d.5" da oitiva prévia à CMB a partir dos elementos apresentados, entendemos que deverá ser realizada diligência à CMB para que encaminhe cópia dos seguintes documentos e/ou esclarecimentos:
	a) documentos que evidenciem a pesquisa de preços realizada com vistas a subsidiar a elaboração do orçamento da CMB, especificando as fontes para as cotações dos valores atinentes aos materiais, aos profissionais e demais custos que integram a planilha anexa ao edital;
	b) demonstração objetiva da exequibilidade da proposta vencedora, acompanhada de documentação pertinente, tendo em vista que:
	b.1) os serviços corretivos foram estimados em R$ 484.312,71, e a proposta vencedora foi cotada em R$ 193.750,94, representando uma redução de 60%;
	b.2) o material foi estimado em R$ 648.958,69, e a proposta vencedora foi cotada em R$ 161.604,51, representando uma redução de 75%, sendo que, em análise de amostra com os cinco primeiros itens da planilha de materiais, constata-se que:
	b.2.1) o item "tubulação de alumínio aluminium azul", da planilha de materiais, foi estimado em R$ 26.547,42, e a proposta vencedora foi cotada em R$ 3.900,00, representando uma redução de 85%;
	b.2.2) o item "conexão união 100", da planilha de materiais, foi estimado em R$ 10.858,30, e a proposta vencedora foi cotada em R$ 2.500,00, representando uma redução de 77%;
	b.2.3) o item "conexão joelho união 100 - inox", da planilha de materiais, foi estimado em R$ 15.188,83, e a proposta vencedora foi cotada em R$ 1.750,00, representando uma redução de 88%;
	b.2.4) o item "conexão tê união - 100", da planilha de materiais, foi estimado em R$ 13.501,40, e a proposta vencedora foi cotada em R$ 1.007,84, representando uma redução de 93%; e
	b.2.5) o item "presilha para tubo rígido 100", da planilha de materiais, foi estimado em R$ 2.236,53, e a proposta vencedora foi cotada em R$ 670,95, representando uma redução de 70%; e
	c) informação acerca da adequada execução do contrato pela empresa AMG Serviços, Cursos e Comércio Ltda. (CNPJ 17.774.322/0001-90) , detalhando, de forma objetiva, se for o caso, eventuais ocorrências de descumprimento das obrigações contratadas, em particular quanto a demandas que envolvam execução de serviços, com ou sem fornecimento de materiais, referentes aos grupos "Serviços Corretivos" e "Material" integrantes do Termo de Contrato 1020/2022, firmado com a referida empresa.
 
Item 38.3, alínea "d.7" da instrução anterior (peça 43, p. 14-15) : posicione-se em face da alegação de que, embora tenham sido apontados pelo representante alguns itens, na oferta final da AMG, com preços consideravelmente inferiores aos previamente estimados pela CMB, a estatal não adotou medidas visando à avaliação da exequibilidade daquela proposta, mesmo dispondo do poder dever insculpido no § 2º do art. 56 da Lei 13.303/2016, destinado especificamente à confirmação da efetividade das propostas, sendo tal condição expressamente exigida no caput do art. 57 da mesma norma
Manifestação da Unidade Jurisdicionada (peça 50, p. 12-14) : a resposta da CMB consta do item 49 desta instrução.
Análise:
55.	Os elementos apresentados não foram capazes de justificar a não realização de diligência para que a licitante vencedora comprovasse a exequibilidade dos itens com preços consideravelmente inferiores aos previamente estimados pela CMB, conforme apontado em recurso administrativo pelo representante (peça 2, p. 9-11) .
56.	Desse modo, somos, por ocasião da proposta de mérito, pela realização de ciência à entidade sobre a seguinte impropriedade, identificadas no Pregão Eletrônico 52/2021, para que sejam adotadas medidas internas com vistas à prevenção de ocorrência de outras semelhantes:
	a) não realização de diligência para que a licitante vencedora comprove a exequibilidade dos itens com preços consideravelmente inferiores aos previamente estimados, identificada na análise de recurso administrativo no Pregão Eletrônico 52/2021, em detrimento ao   art. 56, caput, inciso V e § 2º, da Lei 13.303/2016.  
Item 38.3, alínea "d.8" da instrução anterior (peça 43, p. 15; correspondendo ao item 38.4, alínea "e", p. 15, da peça 43, no tocante à oitiva da empresa AMG) : posicione-se em face da alegação de que a CMB considerou aceitável a posterior inclusão, na proposta readequada da AMG, da alíquota de 20% de INSS, embora não tenham sido discriminados, na mesma planilha, os acréscimos provocados por esse encargo sobre as remunerações, nos termos do art. 22, inciso I, e art. 30, inciso I, alínea "a", ambos da Lei 8.212/1991, estando, ainda, aquela alíquota em desacordo com o percentual estabelecido na forma do art. 18 da Lei Complementar 123/2006 e, no caso particular da AMG, do Anexo III da mesma norma
Manifestação da Unidade Jurisdicionada:
57.	A CMB alegou, em sua resposta, que (peça 50, p. 14-15) :
64. Cumpre destacar, quanto aos tributos incidentes, que cada empresa, com sua situação particular (grupo de atividade e faturamento) terá uma alíquota diferenciada. E não é isso que de fato procuramos quando se exige a tabela de Encargos (reequilíbrio da equação econômica, seja para o licitante ou para a Administração) . 
65. Salienta-se que, considerando não estarmos tratando da Planilha de composição de Custos Unitários, mas da Planilha de Encargos sobre Preço da Mão de Obra Horista e Mensalista, não há uma relação direta entre uma tabela e outra. 
66. Vide que na primeira todos os valores discriminados já incluem os encargos complementares (ou seja, são valores finais de desembolso) . Somente se estes custos estivessem decompostos é que se poderia aferir eventual relação direta de proporcionalidade em eventual alteração da tabela acessória de encargos. 
67. De acordo com o entendimento da Seção de Editais e Licitações desta CMB, de fato o licitante estaria obrigado a detalhar a contribuição patronal à Seguridade Social em 20%, conforme informação veiculada no sítio eletrônico da Receita Federal: 
1. APENAS DOIS GRUPOS DE ATIVIDADE PERMANECEM COM O INSS (COTA PATRONAL PREVIDENCIÁRIA) PAGO FORA DO SIMPLES NACIONAL. 
a. Com a nova formatação do anexo v, que incluiu o INSS em suas tabelas, apenas dois grupos de atividades permanecem tributadas pelo anexo iv, com a cota patronal previdenciária paga à parte do simples nacional (diretamente à RFB) , por meio da guia da previdência social (gps) : 
Ø Construção de imóveis e obras de engenharia em geral, inclusive sob a forma de subempreitada, execução de projetos e serviços de paisagismo, bem como decoração de interiores.
68. Adicionalmente, temos a repisar que esta CMB, no âmbito das diligências e análises das propostas, tem por único objetivo garantir a exequibilidade/compatibilidade dos preços com os serviços ofertados. Ademais, não há qualquer indício de pessoalidade ou favorecimento de qualquer sorte, e a quem quer que seja. Por fim, o que se pretende é tão somente evitar o prejuízo ao erário em busca da melhor proposta para a Administração.
Manifestação da empresa AMG Serviços, Cursos e Comércio Ltda.:
58.	Apesar de o item 2.3 da peça 69 (p. 7-8) ter como título "DAS ALÍQUOTAS DE PIS e COFINS APRESENTADAS E DA INCLUSÃO DE INSS NO VALOR DE 20% (itens "d" e "e") ", não contém esclarecimentos a respeito do questionamento no tocante à inclusão de INSS no valor de 20%.  
Análise:
59.	O art. 13 da Lei Complementar 123/2006, em seu art. 13, inciso VI, dispõe que:
Art. 13.  O Simples Nacional implica o recolhimento mensal, mediante documento único de arrecadação, dos seguintes impostos e contribuições:
[...]
VI - Contribuição Patronal Previdenciária - CPP para a Seguridade Social, a cargo da pessoa jurídica, de que trata o art. 22 da Lei nº 8.212, de 24 de julho de 1991, exceto no caso da microempresa e da empresa de pequeno porte que se dedique às atividades de prestação de serviços referidas no § 5º-C do art. 18 desta Lei Complementar; 
60.	Essa regra comporta exceções, nos termos do art. 18, § 5º-C, da Lei Complementar 123/2006:
§ 5º-C  Sem prejuízo do disposto no § 1º do art. 17 desta Lei Complementar, as atividades de prestação de serviços seguintes serão tributadas na forma do Anexo IV desta Lei Complementar, hipótese em que não estará incluída no Simples Nacional a contribuição prevista no inciso VI do caput do art. 13 desta Lei Complementar, devendo ela ser recolhida segundo a legislação prevista para os demais contribuintes ou responsáveis:
I - construção de imóveis e obras de engenharia em geral, inclusive sob a forma de subempreitada, execução de projetos e serviços de paisagismo, bem como decoração de interiores;
II -  (REVOGADO) 
III -  (REVOGADO) 
IV -  (REVOGADO) 
V -  (REVOGADO) 
VI - serviço de vigilância, limpeza ou conservação.
VII - serviços advocatícios.           
61.	A contratação em tela consiste em serviços comuns de engenharia para inspeção de vasos de pressão (peça 5, p. 1, item 1.1) , de modo que a empresa AMG não se enquadra nas mencionadas exceções. Assim, não se aplica a alíquota de 20% de INSS prevista no art. 22, inciso I, da Lei 8.212/1991, mas sim o estabelecido no Anexo III da Lei Complementar 123/2006.
62.	Em um cálculo aproximado (sem considerar os valores a deduzir e limite do ISS) , considerando-se que a empresa se enquadrasse na 5ª faixa do referido Anexo III (receita bruta em 12 meses de R$ 1.800.000,01 a R$ 3.600.000,00) , a alíquota do Simples seria de 21%, sendo a Contribuição Patronal Previdenciária (CPP) de 43,40%, o que implicaria em alíquota para INSS de 9,11% (0,21 x 0,4340) .
63.	Efetivamente, houve a inclusão da alíquota do INSS no valor de 20%, na tabela de encargos sociais sobre preço da mão de obra horista e mensalista (peça 9, p. 3-4) , sem que fossem discriminados os acréscimos provocados por esse encargo sobre as remunerações, relativamente à tabela anterior, em que o INSS estava zerado (peça 8, p. 21-22) .
64.	Tendo em vista que a alíquota destinada ao INSS para a empresa AMG está em torno de 9%, em razão de seu enquadramento no Anexo III da Lei Complementar 123/2006, e não de 20%, o fato de não terem sido discriminados os acréscimos provocados por esse encargo sobre outras remunerações não afeta a exequibilidade da proposta.
65.	Entretanto, os elementos apresentados não foram capazes de justificar a não realização de diligência para que o licitante vencedor reenviasse a Planilha de Custos e Formação de Preços, com a devida alíquota de INSS e as repercussões financeiras decorrente dessa alíquota.
66.	Desse modo, somos, por ocasião da proposta de mérito, pela realização de ciência à entidade sobre a seguinte impropriedade, identificada no Pregão Eletrônico 52/2021, para que sejam adotadas medidas internas com vistas à prevenção de ocorrência de outras semelhantes:
	a) não realização da diligência para reenvio da Planilha de Custos e Formação de Preços com a devida alíquota de INSS e os ajustes nas remunerações em decorrência de correção nessa alíquota, identificada na análise de recurso administrativo no Pregão Eletrônico 52/2021, em detrimento ao art. 56, caput, inciso V e § 2º, da Lei 13.303/2016.  
Item 38.3, alínea "e.1" da instrução anterior (peça 43, p. 15) : remeta, se houver, cópia dos pareceres ou relatórios que versem sobre as questões acima mencionadas, em especial quanto à análise da viabilidade/exequibilidade dos preços previstos, na proposta final apresentada pela AMG, para os grupos "Serviços Corretivos" e "Material", os materiais e os profissionais alocados aos serviços
Manifestação da Unidade Jurisdicionada: a documentação encaminhada consta das peças 51 a 57.
67.	A documentação encaminhada consta das peças 51 a 57. Em especial, cabe destacar os seguintes elementos:
	a) e-mail, encaminhado pela pregoeira, em 2/12/2021, solicitando análise e manifestação da Seção de Manutenção Predial (Semap) quanto à documentação pertinente ao Recurso e Contrarrazões apresentadas no certame (peça 57, p. 2) ;
	b) resposta da Semap, em 13/12/2021, com entendimento pela improcedência do recurso apresentado pela HLM, e solicitando apoio das áreas competentes para verificar se seu entendimento estaria correto (peça 57, p. 1-2) ; 
	c) julgamento do recurso pela improcedência, em 17/1/2022 (peça 56, p. 1-6) ; e
	d) análise da Seção de Editais e Licitações (Seelc) , em 23/3/2022, para atendimento de oitiva prévia.
68.	Note-se que não se encontram, dentre os elementos encaminhados, os pareceres das áreas competentes solicitados pela Semap, em 13/12/2021 (peça 57, p. 1-2) .
Item 38.3, alínea "e.2" da instrução anterior (peça 43, p. 15) : remeta, se houver, cópia dos documentos que evidenciem a pesquisa de preços realizada com vistas a subsidiar a elaboração do orçamento da CMB, especificando as fontes para as cotações dos valores atinentes aos materiais, aos profissionais e demais custos que integram a planilha anexa ao edital
Manifestação da Unidade Jurisdicionada: não foram localizados os elementos em tela na documentação encaminhada (peças 50-57) .  
 
Item 38.3, alínea "f" da instrução anterior (peça 43, p. 15) : encaminhe, se assim desejar, outras informações que julgar úteis ou relevantes para o deslinde da matéria tratada nestes autos
Manifestação da Unidade Jurisdicionada: não foram localizadas informações adicionais para o deslinde da matéria na documentação encaminhada (peças 50-57) .
Item 38.3, alínea "g" da instrução anterior (peça 43, p. 15) : apresente a identificação (nome e cargo) e o contato (telefone e e-mail) de interlocutor designado formalmente para dirimir, junto a esta Corte de Contas, eventuais dúvidas remanescentes acerca das questões versadas nestes autos
Manifestação da Unidade Jurisdicionada: designação de interlocutores em peça 50, p. 15, item 73.
Conclusão
69.	Está, portanto, afastado o pressuposto da plausibilidade jurídica no tocante às alíneas "d.1'' à "d.5" da oitiva prévia à CMB, remanescendo as falhas elencadas nos itens 56 e 66 desta instrução, referentes às alíneas "d.7'' e "d.8" da referida oitiva prévia, que serão objeto de ciência. 
69.1.	Quanto à alínea "d.6'' da oitiva prévia, somos pela realização de diligência à CMB nos termos do item 54 desta instrução, considerando, haja vista notícia do início da execução contratual, ausência de indício de inexecução da avença pela estatal contratante ou outro indício determinante, desde já, de inexequibilidade do contrato, sem prejuízo do devido saneamento dos elementos faltantes, nos termos propostos, para proposição conclusiva quanto ao suscitado.
69.2.	Por fim, por ocasião da proposta de mérito, somos pela realização de ciência, nos termos dos itens 56 e 66 desta instrução.
70.	Feitas essas considerações, propõe-se indeferir o pedido de medida cautelar, uma vez ausente o pressuposto do perigo da demora, essencial para sua concessão, e por restar caracterizado o perigo da demora reverso.

	F. Impacto dos Encaminhamentos Propostos

	Haverá impacto relevante na Unidade Jurisdicionada e/ou na sociedade, decorrente dos encaminhamentos propostos?
	Não

	G. Pedido de Ingresso aos Autos, de Informações/Vistas/Cópias, e de Sustentação Oral

	Há pedido de ingresso aos autos?
	Sim

	Análise:

	71.	O pedido de ingresso formulado por HLM Manutenção e Serviços Industriais Eireli, visando a figurar como parte interessada no presente processo (peça 2, p. 21) , foi indeferido pelo Relator, em despacho de 14/3/2022, por não ter demonstrado razão legítima para intervir no processo, nem a possibilidade de lesão a direito subjetivo próprio (peça 45, p. 3, item 13) . 

	Há pedido de informações/vistas/cópia do processo?
	Não

	Há pedido de sustentação oral?
	Não

	H. Processos Conexos e Apensos

	Há processos conexos noticiando possíveis irregularidades na contratação ora em análise?
	Não

	Há processos apensos?
	Não

	I. Proposta de Encaminhamento

	72.	Em virtude do exposto, propõe-se:
72.1.	conhecer da representação, satisfeitos os requisitos de admissibilidade constantes no art. 87, § 2º, da Lei 13.303/2016, c/c o art. 237, inciso VII e parágrafo único, do Regimento Interno/TCU, e no art. 103, § 1º, da Resolução - TCU 259/2014;
72.2.	indeferir o pedido de concessão de medida cautelar formulado pelo representante;
72.3.	diligenciar a Casa da Moeda do Brasil (CMB) , com fundamento nos artigos 157 e 187 do Regimento Interno/TCU, para que, no prazo de quinze dias, encaminhe cópia dos seguintes documentos e/ou esclarecimentos, relativamente ao Pregão Eletrônico 52/2021:
	a) documentos que evidenciem a pesquisa de preços realizada com vistas a subsidiar a elaboração do orçamento da CMB, especificando as fontes para as cotações dos valores atinentes aos materiais, aos profissionais e demais custos que integram a planilha anexa ao edital;
	b) demonstração objetiva da exequibilidade da proposta vencedora, acompanhada de documentação pertinente, tendo em vista que:
	b.1) os serviços corretivos foram estimados em R$ 484.312,71, e a proposta vencedora foi cotada em R$ 193.750,94, representando uma redução de 60%;
	b.2) o material foi estimado em R$ 648.958,69, e a proposta vencedora cotou em R$ 161.604,51, representando uma redução de 75%, sendo que, em análise de amostra com os cinco primeiros itens da planilha de materiais, constata-se que:
	b.2.1) o item "tubulação de alumínio aluminium azul", da planilha de materiais, foi estimado em R$ 26.547,42, e a proposta vencedora foi cotada em R$ 3.900,00, representando uma redução de 85%;
	b.2.2) o item "conexão união 100", da planilha de materiais, foi estimado em R$ 10.858,30, e a proposta vencedora foi cotada em R$ 2.500,00, representando uma redução de 77%;
	b.2.3) o item "conexão joelho união 100 - inox", da planilha de materiais, foi estimado em R$ 15.188,83, e a proposta vencedora foi cotada em R$ 1.750,00, representando uma redução de 88%;
	b.2.4) o item "conexão tê união - 100", da planilha de materiais, foi estimado em R$ 13.501,40, e a proposta vencedora foi cotada em R$ 1.007,84, representando uma redução de 93%; e
	b.2.5) o item "presilha para tubo rígido 100", da planilha de materiais, foi estimado em R$ 2.236,53, e a proposta vencedora foi cotada em R$ 670,95, representando uma redução de 70%;
	c) informação acerca da adequada execução do contrato pela empresa AMG Serviços, Cursos e Comércio Ltda. (CNPJ 17.774.322/0001-90) , detalhando, de forma objetiva, se for o caso, eventuais ocorrências de descumprimento das obrigações contratadas, em particular quanto a demandas que envolvam execução de serviços, com ou sem fornecimento de materiais, referentes aos grupos "Serviços Corretivos" e "Material" integrantes do Termo de Contrato 1020/2022, firmado com a referida empresa; e
	d) demais informações que julgar necessárias;
72.4.	encaminhar cópia da presente instrução à Casa da Moeda do Brasil (CMB) ; e
72.5.	comunicar ao representante a decisão que vier a ser prolatada.

	É o relatório.

Ricardo Zacharski Júnior, OAB/RJ 160.053, e outros, representando a Casa da Moeda do Brasil; Leonardo Henrique De Angelis, OAB/SP 409.864, representando AMG Serviços, Cursos e Comércio Ltda..

Não atuou.

Representação. Possíveis irregularidades em licitação. Solicitação de adoção de medida acautelatória. Insuficiência de informações acerca do plausibilidade jurídica e do perigo da demora reverso. Oitiva prévia. Descaracterização das irregularidades denunciadas. Improcedência. Ciência.

REPRESENTAÇÃO (REPR)

Trata-se de representação formulada pela empresa HLM Manutenção e Serviços Industriais Eireli, apontando supostas irregularidades na condução do Pregão Eletrônico 52/2021, realizado pela Casa da Moeda do Brasil (CMB) , objetivando a contratação de serviços comuns de engenharia para inspeção de vasos de pressão instalados no seu Parque Industrial, conforme a Norma Regulamentadora NR-13 do Ministério do Trabalho e Previdência.
2.	O valor máximo aceitável para a contratação foi fixado pela CMB em R$ 1.617.882,68. Segundo a ata da sessão pública do Pregão Eletrônico 52/2021 (peça 36) , em 22/11/2021 foi aceita a proposta da sociedade AMG Serviços, Cursos e Comércio Ltda., no valor de R$ 819.900,00. 
3.	A representante alega a ocorrência de irregularidades no certame, especialmente quanto (1) inexequibilidade do preço final ofertado pela licitante vencedora do certame; e (2) indefinição quanto à forma de tributação da licitante vencedora. Ante as ocorrências alegadas, solicita a adoção de medida cautelar determinando a suspensão de todos os atos decorrentes do certame, ou, alternativamente, determinando o retorno do certame para a fase de classificação das propostas, para que o pregoeiro e a equipe de apoio apliquem ao julgamento das propostas as regras previstas no edital. 
4.	Após a realização de diligência para obtenção, junto à CMB, dos elementos considerados necessários à elucidação dos fatos, a Selog apontou, por meio da instrução à peça 43, ante a ausência de informações a respeito da situação do certame naquele momento, não vislumbrar elementos suficientes para concluir, de modo seguro, sobre o requisito do periculum in mora para adoção da medida cautelar pleiteada. Porém, avaliou estar presente o perigo da demora reverso, por considerar, em razão da resposta obtida da CMB, a relevância dos serviços licitados para a garantia da segurança dos seus usuários e das suas instalações fabris.
5.	Em relação ao requisito do fumus boni juris, a análise das alegações da representante, em conjunto com os elementos obtidos na diligência junto à CMB, levou a unidade técnica a considerar presente o requisito, apontando a existência de cinco pontos carecedores de esclarecimentos:
	a) ausência de indicação, na proposta original da AMG, do regime tributário adotado por essa sociedade, a despeito da exigência expressa contida no item 4.2 do Anexo II do edital (peça 5, p. 58) ; 
	b) aparente inexequibilidade da proposta final da AMG, em virtude de alguns valores - referentes a itens e agrupamentos - consideravelmente aquém dos orçados pela CMB; 
	c) suposta alteração, pela AMG, do regime por ela adotado (passando do Lucro Presumido, aplicado à proposta original, para o Simples Nacional, indicado na proposta readequada) , situação que afrontaria a regra constante do item 6.9 do edital (peça 5, p. 10) , que impede modificações no preço ou nos termos originais das planilhas;
	d) possível incompatibilidade entre algumas alíquotas indicadas pela AMG na sua planilha final (PIS e Cofins) e o regime tributário do Simples Nacional, informado pela licitante; e
	e) posterior inclusão pela AMG, na sua planilha readequada, da alíquota de 20% relativa ao INSS, sem indicação das devidas repercussões nos valores constantes daquela planilha relativos à remuneração de profissionais, bem como em desacordo com os percentuais estabelecidos na forma do art. 18 da Lei Complementar 123/2006 e, no caso particular da AMG, do Anexo III da mesma norma.
6.		Por meio do despacho à peça 45, autorizei a realização de oitiva prévia da CMB e da empresa considerada vencedora do certame (AMG) para que se manifestassem acerca das questões suscitadas nestes autos, além de solicitar à CMB a apresentação de elementos adicionais acerca do procedimento licitatório.
7.	A análise das respostas recebidas em razão das oitivas, conforme instrução transcrita no relatório parte desta deliberação, levou a Selog a considerar esclarecidas as questões apontadas no item 5 acima, à exceção da possível inexequibilidade da proposta vencedora. 
8.	Quanto à ausência de indicação na proposta original da empresa vencedora, do regime tributário adotado (item "a") e da suposta alteração desse regime na proposta reajustada (item "c") , a unidade técnica avalia que a indicação do regime tributário adotado é aquele constante da proposta final da licitante, independentemente daquele informado na proposta inicial. Afasta-se também a alegação quanto à possível incompatibilidade entre algumas alíquotas indicadas pela AMG na sua planilha final e o regime tributário do Simples Nacional (item "d") , já que, conforme apontado pela unidade técnica, as alíquotas do PIS e do Cofins compõem a tributação do Simples, conforme Anexo III da Lei Complementar 123/2006, sendo que os seus valores podem variar de acordo com o enquadramento da empresa.
9.	Em relação à alegada posterior inclusão pela AMG, na sua planilha readequada, da alíquota de 20% relativa ao INSS (item "e") , a Selog avalia que a alíquota destinada ao INSS para a empresa AMG está em torno de 9%, em razão de seu enquadramento no Anexo III da Lei Complementar 123/2006, e não de 20%, conforme constou de sua planilha final readequada. Entretanto, considera que o fato de não terem sido discriminados os acréscimos provocados por esse encargo sobre outras remunerações não afeta a exequibilidade da proposta. Apesar disso, propõe dar ciência à CMB acerca da não realização da diligência para reenvio da Planilha de Custos e Formação de Preços com a devida alíquota de INSS e os ajustes nas remunerações em decorrência de correção nessa alíquota.
10.	Por fim, quanto à possível inexequibilidade da proposta final da AMG (item "b") , a unidade técnica consigna que desde a instrução inicial foi avaliado que o valor da proposta final da AMG não está abaixo do patamar legal definido como parâmetro objetivo para a qualificação de uma proposta como inexequível (art. 56, § 3º, da Lei 13.303/2016) , o que não afastaria, entretanto, a demonstração da exequibilidade da proposta. Assim, a unidade técnica considera, na presente oportunidade, que a significativa redução de preço da proposta vencedora em relação aos valores estimados pela CMB poderia apontar, por um lado, para a possível inexequibilidade da proposta, ou, por outro lado, falha na pesquisa de preços da CMB.
11.	Como forma de dirimir essa questão, a Selog propõe a realização de diligência à CMB para que apresente (1) documentos que evidenciem a pesquisa de preços realizada com vistas a subsidiar a elaboração do orçamento da CMB; e (2) demonstração objetiva da exequibilidade da proposta vencedora. Em relação a essa demonstração, aponta a ocorrência de serviço e vários itens de materiais com significativa redução de valor na proposta vencedora em relação às estimativas da CMB. Propõe, ainda, que a diligência obtenha informações sobre a adequada execução do contrato pela empresa AMG. Por fim, alvitra-se dar ciência à CMB sobre a não realização de diligência para que a licitante vencedora comprovasse a exequibilidade dos itens com preços consideravelmente inferiores aos estimados.
12.	Feito esse resumo acerca da situação do processo, antecipo que acolho as análises realizadas pela Selog como parte das minhas razões de decidir. Entretanto, deixo de acolher a proposta de realização da diligência saneadora da possível inexequibilidade da proposta vencedora, por entender que o processo está suficientemente saneado para que seja julgado no mérito.
13.	De plano, há que se ponderar que a proposta vencedora não está aquém dos limites mínimos estabelecidos para que seja considerada inexequível. Ademais, como ponderado pela unidade técnica, não há como ser afastada a possibilidade de a significativa diferença de preço para o orçamento da CMB resultar de eventual superestimativa dos preços desse orçamento.
14.	Outro fator importante a ser considerado é que o Contrato 1020/2022, decorrente do certame em tela, está vigente desde 03/02/2022, portanto, há mais de sete meses. Assim, já se passou mais da metade de sua vigência inicial sem que haja nos autos notícias acerca de eventual inexecução contratual.
15.	Por essas razões, considerando o atual estágio da execução contratual, não vislumbro utilidade no aprofundamento proposto quanto à exequibilidade da proposta vencedora. Assim, acolho tão somente as propostas de se prolatar à CMB as ciências propostas pela unidade técnica. 
16.	Feitas essas considerações, entendo que a presente representação deve ser conhecida, para, no mérito, ser considerada improcedente, visto que não se confirmou nenhuma das supostas irregularidades apontadas pela representante.
	Ante o exposto, manifesto-me por que o Tribunal aprove o acórdão que ora submeto à apreciação deste Colegiado.
TCU, Sala das Sessões, em 5 de outubro de 2022.
AUGUSTO SHERMAN CAVALCANTI 
Relator